【裁判字號】    89,上易,3267
【裁判日期】    900131
【裁判案由】    詐欺
【裁判全文】
臺灣高等法院刑事判決                          八十九年度上易字第三二六七號
    上  訴  人
    即  被  告  乙○○
    選任辯護人  徐方齡
右列被告因詐欺案件，不服臺灣基隆地方法院八十九年度易字第一五九號，中華民國
八十九年七月二十八日第一審判決（起訴案號：臺灣基隆地方法院檢察署八十八年度
偵字第四三六六號），提起上訴，本院判決如左：
    主  文
原判決撤銷。
乙○○連續意圖為自己不法之所有，以詐術使人將本人之物交付，處有期徒刑拾月。
    事  實
一、乙○○與甲○○原係鄰居，乙○○於民國（下同）八十二年間，獲知甲○○有意
    聯合坐落基隆市○○區○○段二十九地號土地上之住戶，向台灣省北基農田水利
    會購買該水利會所有之上開土地，竟意圖為自己不法之所有，並基於概括之犯意
    ，自八十三年一月間起迄八十三年七月間止，先後多次在基隆市○○路九十八號
    甲○○開設之惠眾診所，向甲○○表示其人脈關係良好，可協助甲○○順利購得
    上開土地，惟須購地公關費用為由，佯與甲○○及不知情之林連池簽訂合作契約
    書，使甲○○陷於錯誤，分別於(1)八十三年一月間在上址交付新台幣（下同）一
    百萬元予乙○○(2)八十三年一月間在上址交付一百萬元予乙○○(3)八十三年六月
    間在上址交付一百萬元予乙○○(4)八十三年七月間在上址交付八十萬元予乙○○
    ，計交付三百八十萬元予乙○○。嗣乙○○於到手後，遲未辦妥土地購買事宜，
    經甲○○再三催促，乙○○始於八十四年一月十一日向甲○○坦承無法購買前開
    土地，並先僅償還三十萬元，及書立切結書一份及簽發面額共計三百五十萬元之
    本票四張交給甲○○，表示願意分期攤還，然本票屆期均未能兌現，甲○○屢次
    催討，乙○○亦未能償還前開款項，甲○○始知受騙。
二、案經甲○○訴由臺灣基隆地方法院檢察署檢察官偵查起訴。
    理  由
一、訊據被告乙○○固坦承於前開時地向告訴人甲○○取得辦理購地款項三百八十萬
    元等情不諱，惟矢口否認有詐欺犯行，辯稱：伊向告訴人甲○○取得前開款係欲
    用於購地協調之用，並已花去部分補償金額，其中支付地上物每戶二萬元，且同
    意將來申購之後可以保留一戶，該部分總約支付定金七十餘萬元，另外從旁協助
    者伊亦已支付八十萬元，剩下部分係告訴人甲○○嗣見其經濟困難，表示要資助
    伊創業之用，乃暫借與伊，並非蓄意詐騙云云。惟查：
（一）右開事實，業據告訴人甲○○指訴綦詳，復有被告書寫內容載明被告於八十三
      年一月三十一日「收取甲○○醫生新台幣二百萬元辦理鐵路局徵收之事」之切
      結書一份及票號ＴＳ一八七八七、ＴＳ一八七八八、ＴＳ一八七八九、
      ＴＳ一八七九之本票四張在卷可稽。
（二）被告雖以上情置辯，惟始終無法提出任何支付原住戶金錢補償之清冊或收據以
      資證明。且證人即原住戶之一吳家進於偵查中證稱：「原住戶曾向台灣省北基
      農田水利會申請購買土地，但未辦成。其後甲○○接手辦理，只表示如果辦成
      每戶可以分得一間房屋，沒有提及要給住戶補償費用，乙○○從未與住戶接觸
      ，亦未拿任何費用給住戶」等語（見八十八年度偵字第四三六六號偵查卷第四
      十六頁）。衡情被告若確實因補償原住戶支付定金七十幾萬元，何以未要求原
      住戶簽收，又何以嗣於簽立切結書交付告訴人時，仍表示願意償還告訴人三百
      八十萬元，而未將該補償費及支付協助者之費用扣除，足認被告所辯無非空言
      ，未足採信。再被告於本院調查時固供稱其業依聲請書所附之申請人名冊支付
      每一申請人各二萬元之費用，申請人並於收取二萬元之費用後在申請人名冊上
      蓋章云云，惟被告於偵查中所提出申請書，日期係載為七十九年三月九日，早
      在被告向告訴人索取活動費之前，且其中住戶楊正信並未蓋章，足認被告所辯
      非實，自不足取。至證人郭進忠於原審時固證稱被告曾交付其父補償費二萬元
      云云，但與前開證據不合，且郭進忠復無法提出任何收據以實其說，自難徒憑
      空言遽為有利於被告之認定。
（三）前開台灣省北基農田水利會所有土地，因係供台灣鐵路管理局徵收作調度場使
      用，正在辦理補償作業，無法出售給原住戶等情，亦有台灣省北基農田水利會
      函、台灣鐵路管理局函各一件、台灣省水利局函二件在卷可證，亦足作為不利
      被告之認定。
（四）綜上所述，被告前揭所辯，洵屬卸責之詞，不足採信。本件事證明確，被告詐
      欺犯行至堪認定。
二、核被告所為，係犯刑法第三百三十九條第一項之詐欺取財罪。其先後多次詐欺犯
    行，時間緊接，手段相若，犯罪構成要件相同，顯係基於概括之犯意反覆為之，
    應依連續犯之規定論以一罪，並加重其刑。
三、原審據以論罪科刑，固非無見。惟查：原判決就被告詐取前開款項之時間、次數
    及金額，未詳為敘明，尚嫌未洽。被告上訴意旨，否認犯罪，雖無足取，但查原
    判決既有上開可議，要屬無可維持，自應予撤銷改判。爰審酌被告犯罪之動機、
    目的、手段、品性、生活狀況、智識程度，以及已與告訴人成立和解，並擬自九
    十年二月二十日起按月清償五十萬元（見卷附之和解書）等一切情狀，量處如主
    文第二項所示之刑。
四、公訴意旨另以：被告乙○○意圖為自己不法之所有，於八十二年間利用甲○○有
    意聯合坐落基隆市○○區○○段二十九地號土地上之住戶，向台灣省北基農田水
    利會購買該水利會所有上開土地之機會，向甲○○詐得三百八十萬元後，復佯稱
    費用不敷支付，陸續於八十三年一月十七日、二月八日、二月十三日、二月十九
    日、三月三日及三月八日，共計向甲○○拿取二百二十二萬元（起訴書誤載為二
    百一十二萬元）。嗣於得手後，遲未辦妥土地購買事宜，經甲○○再三催促，被
    告均未能償還前開款項，甲○○始知受騙，因認被告此部分亦涉犯刑法第三百三
    十九條第一項之詐欺取財罪嫌云云。惟按刑法第三百三十九條第一項之詐欺取財
    罪，必須行為人自始基於不法所有之意圖，以詐術使人交付財物或以詐術取得財
    產上不法之利益或使第三人得之者始足當之。訊據被告乙○○堅詞否認有此部分
    詐欺取財犯行，辯稱：告訴人與伊係熟識，為幫助其立業，始借款與伊，實無欺
    罔之意圖等語。經查：前開款項係告訴人見被告經濟困難，為資助其創業乃予出
    借等情，已據告訴人甲○○陳明再三，觀諸卷付收據記載前開款項係分次於八十
    三年一月十七日借款七十二萬元、同年二月八日借款七十萬元、同年二月十三日
    借款三十萬元、同年二月十九日借款一十萬元、同年三月三日借款三十萬元、同
    年三月八日借款一十萬元，有被告書寫之借據六紙在卷為憑，足認此部分確係借
    款，而非公訴人所稱之公關費用。再告訴人既係見被告經濟困難，為資助其創業
    ，始出借前開款項，足認被告並無施以詐術之可言。況依前開借據所載，告訴人
    在積欠被告款項無力償還時，被告猶借款與被告，已難認被告有陷於錯誤而交付
    前開款項之事實。至被告嗣後未履行諾言將借款還清或未履行和解契約，亦僅屬
    於事後民事債務不履行之問題，亦不足以推定被告有不法所有之欺罔意圖。此外
    ，復查無其他積極證據足資認定被告涉有詐欺犯行，自屬不能證明被告此部分犯
    罪，惟因公訴意旨指與前開論罪科刑部分有連續犯關係，屬裁判上一罪，爰不另
    為無罪之諭知。
據上論斷，應依刑事訴訟法第三百六十九條第一項前段、第三百六十四條、第二百九
十九條第一項前段、刑法第五十六條、第三百三十九條第一項、罰金罰鍰提高標準條
例第一條前段，判決如主文。
本案經檢察官劉惟宗到庭執行職務。
中      華      民      國     九十     年      一      月     三十一   日
                              台灣高等法院刑事第六庭
                                  審判長法  官  陳  春  秋
                                        法  官  王  麗  莉
                                        法  官  高  明  哲
右正本證明與原本無異。
不得上訴。
                                        書記官  李  垂  福
中      華      民      國     九十     年      二      月      二      日
附錄本案論罪科刑法條
刑法第三百三十九條第一項：
意圖為自己或第三人不法之所有，以詐術使人將本人或第三人之物交付者，處五年以
下有期徒刑、拘役或科或併科一千元以下罰金。


司法院資訊處製作；財團法人民間司法改革基金會備份。
